臺灣高雄地方法院民事判決　　　　　　 100年度家訴字第19號
原　　　告　呂昱群　
法定代理人　謝佳容　
被　　　告　呂冠緯　
當事人間請求給付扶養費事件，本院於民國100年6月21日言詞辯
論終結，判決如下：
    主  文
被告應自民國九十七年三月一日起至民國一百一十六年七月二十
五日止，按月給付原告呂昱群扶養費新臺幣壹萬元。被告如有一
期遲誤履行，其後之給付視為全部到期。
訴訟費用由被告負擔。
本判決第一項已到期部分得假執行。
    事實及理由
一、按訴狀送達後，原告不得將原訴變更或追加他訴，但減縮應
    受判決事項之聲明，或不甚礙被告之防禦及訴訟之終結，以
    及被告於訴之變更無異議，而為本案之言詞辯論者，視為同
    意變更；民事訴訟法第255條第1項第3、7款及同條第2項亦
    定有明文。本件原告呂昱群依據民法第1116條之2規定起訴
    請求被告呂冠緯按月給付原告新臺幣（下同）5000元扶養費
    ，及自民國民國97年3月1日起至清償日止，按年息百分之五
    計算之利息，嗣於本院審理期日時原告擴張應受判決事項聲
    明為：被告應自97年3月1日起至116年7月25日止，按月給付
    原告呂昱群扶養費一萬元，被告如有一期遲誤履行，其後之
    給付視為全部到期。揆諸首揭規定，於法有據，其訴之變更
    係屬合法，首先敘明。
二、被告經合法通知，未於最後言詞辯論期日到場，核無民事訴
    訟法第386條各款所列情形，按照同法第385條第1項前段規
    定，依原告之聲請，由其一造辯論而為判決。
三、本件原告主張：原告呂昱群之法定代理人即生母謝佳容與被
    告呂冠緯於民國96年12月22日結婚，婚前育有一名未成年子
    女呂昱群（民國96年7月25日生），96年8月10日由被告認領
    ，嗣於97年2月29日兩造離婚，並約定呂昱群權利義務行使
    或負擔由生母謝佳容任之，自此呂昱群與生母謝佳容共同生
    活，並由謝佳容獨立照顧原告，而謝佳容與原告食衣住行開
    銷逐漸增加，謝佳容除要照顧原告呂昱群還要工作，生活費
    大部分依賴存款，現已捉襟見絀。且離婚當初對於呂昱群扶
    養金額當初協議離婚時已議定，且被告在家樂福家電部上班
    ，1個月薪資含獎金約3萬元，且被告名下有ＢＭＷ車代步，
    不願變賣，寧可支付高額汽、燃稅及保養費、加油之費用，
    且被告晚上還經營ＰＵＢ，被告卻自97年離婚之後一直拖欠
    支付子女之扶養費用，爰依據民法第1116條之2規定起訴請
    求被告應自97年3月1日起至116年7月25日止，按月給付原告
    呂昱群扶養費一萬元，被告如有一期遲誤履行，其後之給付
    視為全部到期，訴訟費用由被告負擔等語。
四、被告先前到場則以：伊一毛錢都不會付，且伊會要回小孩子
    呂昱群之監護權，且離婚當初有與謝佳容協議，謝佳容答應
    不會跟伊要扶養費，當時離婚時伊也給謝佳容一棟房子，且
    這三年謝佳容都沒有工作，都帶小孩子出去玩，伊目前罹患
    口腔癌仍在就醫中，伊每天還有兩份工作要做，每天睡不到
    四、五個小時等語置辯，並求為駁回原告之訴，訴訟費用由
    原告負擔。
五、兩造所不爭執之事實：
  (一)原告呂昱群之生母即法定代理人謝佳容與被告呂冠緯民國96
    年12月22日結婚，婚前育有一名未成年子女呂昱群（民國96
    年7月25生），96年8月10日由被告認領，嗣於97年2月29 日
    兩造離婚，並約定呂昱群權利義務行使或負擔，由原告任之
    。（見本院卷第15頁至第18頁兩造戶籍謄本）
  (二)謝佳容與呂冠緯離婚後，未成年子女呂昱群由謝佳容獨力扶
    養。
六、本院得心證之理由：
  (一)按「非婚生子女經認領者，關於未成年子女權利義務之行使
    或負擔，準用第1055條、第1055條之1及第1055條之2之規定
    。」民法第1069條之1定有明文，再按父母對於未成年之子
    女，有保護教養之權利義務；對於未成年子女之權利義務，
    除法律另有規定外，由父母共同行使或負擔之；直系血親相
    互間互負扶養義務；民法第1084條第2項、第1089條第1項、
    第1114條第1款分別定有明文。次按父母對於未成年子女之
    扶養義務，不因結婚經撤銷或離婚而受影響，此觀之民法第
    1116條之2規定自明。故父母離婚後，未行使親權之父母一
    方，僅其親權之行使暫時停止，其與未成年子女之身分關係
    ，不因離婚而受影響，父、母仍應各依其經濟能力及身分，
    與未成年子女之需要，共同對未成年子女負保護教養之義務
    ，不因父、母之一方之經濟能力足以使受扶養人獲得完全滿
    足之扶養，而解免他方之共同保護教養義務（最高法院92年
    度臺上字第2184號判決意旨參照），故本件被告於97年2月
    29日離婚後雖非行使負擔對於其未成年子女呂昱群之權利義
    務，但仍應負擔扶養費用，不因呂昱群已受完全滿足之扶養
    而解免其義務。
  (二)再按，父母對其未成年子女之扶養義務，係基於父母子女之
    身分而來。父母離婚所消滅者，乃婚姻關係，縱因離婚而使
    一方之親權處於一時之停止狀態，但對於父母子女間之直系
    血親關係毫無影響，均應依各自資力對子女負扶養義務。若
    均有扶養能力時，對於子女之扶養費用均應分擔。因此，父
    母之一方單獨扶養，自得依不當得利之規定請求他方償還代
    墊其應分擔之扶養費用（最高法院92年度臺上字第1699號判
    決意旨參照）。又按，無法律上之原因而受利益，致他人受
    損害者，應返還其利益，雖有法律上原因，而其後已不存在
    者，亦同，民法第179 條定有明文。故而扶養義務人履行其
    本身之扶養義務，致他扶養義務人得因此不必盡其應盡之扶
    養義務，而受有利益，此時他扶養義務人所受之利益為「免
    履行扶養義務」之利益，而為履行扶養義務者即因逾其原應
    盡之義務，而受有損害，兩者間即有因果關係存在。是原告
    之生母謝佳容與被告間應分擔之扶養費用部分，固屬原告生
    母謝佳容應履行之法定扶養義務，但逾越其應分擔之部分，
    即屬為被告代墊之部分，非不得依不當得利之法律關係請求
    被告給付。
  (三)原告生母謝佳容未曾與被告協商有關未成年子女呂昱群扶養
    費事宜，業據證人梁宇彤即離婚協議書上之見證人到庭證述
    ：「（問：當初兩造離婚，關於小朋友扶養費部分、贍養費
    部分是否瞭解她們的約定？）之前的協議我沒有聽到，我只
    知道他們需要證人我到那邊去簽名，需要我幫忙作證。」（
    見本院卷第67頁）。被告辯稱原告生母謝佳容與被告協議且
    謝佳容容答應不會跟伊要扶養費云云，實難採信，至於被告
    另辯稱離婚時給原告生母謝佳容一棟房屋作為子女扶養費之
    用云云，然對此復未舉證以實其說，益徵其主張不足採信。
  (四)經審酌被告呂冠緯現年38歲，於家樂福股份有限公司服務，
    97年度薪資所得422466元、98年度薪資所得346342元，名下
    無任何不動產；原告現年34歲，目前於家樂福股份有限公司
    服務，96年度薪資所得403262元、97年度薪資所得316765元
    、98年度薪資所得159046元，名下有房屋1筆、土地1筆，財
    產總值0000000元，有本院職權調閱之稅務電子閘門資料查
    詢表附卷可參（見本院卷20頁至第28頁）。衡之被告生母謝
    佳容及被告之年齡、經濟收入及目前身體狀況，及原告之親
    權由謝佳容行使負擔，謝佳容所付出之勞力、心力亦非不可
    評價為扶養費之一部等情，認謝佳容與被告應依一比二之比
    例分擔未成年子女之扶養費用。
  (五)又按行政院主計處每年發布之『家庭收支調查報告』，其經
    常性支出包括消費性支出及非消費性支出，其項目則涵括食
    衣住行育樂及保險等生活範圍，且係不分成年人與未成年人
    一般日常生活之消費支出，固非無反映國民生活水準之功能
    ，惟衡諸目前國人貧富差距擴大，且漸有Ｍ型化社會之趨勢
    ，在財富集中於少數人之情況下，若以該調查報告所載之統
    計結果作為支出標準，如非家庭收入達中上程度者，恐難以
    負荷。此觀諸卷附家庭收支調查報告所載以子女居住地域之
    高雄市市民，96年每人每月平均消費支出為18,848元，97年
    每人每月平均消費支出為18,450元，98年度平均每人月消費
    支出為18,835元，（元以下均四捨五入），是本院衡酌上開
    高雄市每月每人平均消費金額，認以每月18000元作為原告
    呂昱群扶養費之標準為妥適，而謝佳容與被告應依一比二之
    比例分擔扶養費用（18000×2/3＝12000），已如前述，是
    原告請求被告應自97年3月1日起至116年7月25日止，按月給
    付原告呂昱群扶養費一萬元，自屬有理，應予准許。且因按
    月給付之金額不高，為恐日後被告有拒絕或拖延之情，而不
    利子女之利益，併諭知如被告遲誤一期履行，其後之給付視
    為亦已到期，以確保未成年子女受扶養之權利。
  (六)命履行扶養義務之判決，就起訴前最近六個月及訴訟中履行
    期已到之部分，法院應依職權宣告假執行，民事訴訟法第
    389條第1項第2款定有明文，是原告勝訴部分，如主文第一
    項所示命被告給付之扶養費金額中已到期部分，應依職權宣
    告假執行如主文第三項所示。
  (七)本件事證已臻明確，兩造所為之其他主張與攻擊、防禦方法
    ，核與本件裁定結果無影響，爰不一一論述，併予敘明
七、據上論結：原告之訴為有理由，依民事訴訟法第385條第1項
    前段、第78條、第389條第1項第2款，判決如主文。
中    華    民    國   100    年    6     月    30    日
                        家事法庭法  官  何清富
上為正本係照原本作成。
如對本裁定抗告須於裁定送達後10日內向本院提出抗告狀。
中    華    民    國   100    年    6     月    30    日
                                書記官  鄧思辰